臺灣新竹地方法院民事簡易判決　　　　 96年度竹簡字第692號
原　　　告　乙○○
訴訟代理人　陳詩文律師
被　　　告　甲○○
　　　　　　丙○○
前列二人共同
訴訟代理人　江肇欽律師
複 代 理人　吳寶秀
上列當事人間拆屋還地事件，本院於民國96年8月23日言詞辯論
終結，判決如下：
    主      文
被告甲○○應將坐落新竹市○○段一六二之二二地號土地如附圖
所示Ｂ斜線部分，面積三平分公尺之地上物拆除，並將占用土地
返還原告。
被告丙○○應將坐落新竹市○○段一六二之二二地號土地如附圖
所示Ａ斜線部分，面積二平分公尺之地上物拆除，並將占用土地
返還原告。
訴訟費用由被告甲○○負擔五分之三，被告丙○○負擔五分之二
。
本判決第一、二項得假執行。但被告甲○○、丙○○如分別以新
台幣陸萬玖仟元、新台幣肆萬陸仟元為原告預供擔保，得免為假
執行。
    事實及理由
一、原告主張：
（一）緣坐落新竹市○○段162-22地號土地（下稱系爭土地）為
      原告所有，詎被告甲○○及丙○○二人並無任何正當占有
      權源，無權占用系爭土地，分於其上搭蓋門牌編號新竹市
      ○道路○段312巷5號即如附圖所示編號B斜線部分面積3平
      方公尺之違章加強磚造建物及門牌編號新竹市○道路○段
      312巷7號如附圖所示編號A斜線部分面積2平方公尺之違章
      加強磚造建物使用。
（二）按所有權人對於無權占有或侵奪其所有物者，得請求返還
      之；對於妨害其所有權者，得請求除去之，民法第767條
      定有明文。查原告既為系爭土地之所有人，被告二人無權
      占用前開土地等情，則原告自得本於民法第767條所有物
      返還請求權之法律關係，訴請被告二人拆除如附圖所示編
      號A、B部分之違章加強磚造建物，並將所坐落占用土地返
      還原告。
（三）對被告抗辯之陳述：
  １、按使用借貸，非如租賃之有民法第425條之規定，縱令上
      訴人之前手將房屋及空地，概括允許被上訴人等使用，被
      上訴人等要不得以上訴人之前手，與其訂有使用借貸契約
      ，主張對現在之房地所有人即上訴人有使用該房地之權利
      ，最高法院59年台上字第2490號判例可參。查，系爭土地
      係原告拍賣所得，原告不知被告與其前手有否訂立不動產
      買賣契約書，應由被告證明其為真正。次查，縱認被告所
      提出之契約書為真正，然「買賣」及「使用借貸」均屬於
      債權契約，基於債相對性，被告二人亦僅能向伊等所稱之
      原告之前手地主詹雲娥為主張，而無從以其與詹雲娥間之
      買賣、使用借貸關係對抗原告。
　２、又按民法第796條所定鄰地所有人之忍受義務，係為土地
      所有人所建房屋之整體，有一部分逾越疆界，若予拆除，
      勢將損及全部建築物之經濟價值而設。倘土地所有人所建
      房屋整體之外，越界加建房屋，則鄰地所有人請求拆除，
      原無礙於所建房屋之整體，即無該條規定之適用，最高法
      院67年台上字第800號判例足參。查原告係依法定程序拍
      賣取得系爭建物，於買受時係依現況交屋，根本不知有越
      界之事，且本件係被告甲○○於95年7、8月間整修上開所
      有系爭建物，未通知原告即僱工鑽鑿原告系爭建物之外牆
      安裝管線，造成震動致原告屋內牆壁滲水加劇，原告私下
      請被告甲○○處理未果，始請里長幫忙反應，當時尚不知
      被告二人越界之情事。又原告取得系爭建物時，被告二人
      越界之違建部分顯然已建築完竣，依最高法院72年台上字
      第4734號判決意旨，本件應無民法第796條之適用。再者
      ，被告二人屋後之建物並非所建房屋之整體，係事後增建
      ，則原告請求拆除該增建部分，原無礙於所建房屋之整體
      ，應無民法第796條越界建築之效力規定之適用。次查，
      原告之前手，縱有將系爭土地出賣及借予被告二人，惟不
      足以推知、證明原告之前手於越界建築當時即知悉其事。
      又依被告上開答辯所言，原告顯屬於系爭違建搭蓋完成後
      近十年始知有系爭違建搭存在之事實，從而應無本條之適
      用。
  ３、次按最高法院48年台上字第1457號判例固謂：土地與房屋
      同屬一人，而將土地及房屋分開同時或先後出賣，其間雖
      無地上權設定，然除有特別情事，可解釋為當事人之真意
      限於賣屋而無基地之使用外，均應推斷土地承買人默示房
      屋承買人繼續使用土地。惟同院57年台上字第1303號判例
      亦謂：民法第876條第1項之法定地上權，須以該建築物於
      土地設定抵押時業已存在，並具相當之經濟價值為要件。
      是適用最高法院48年台上字第1457號判例，除房屋與土地
      須同屬一人外，尚須以房屋具有相當之價值為必要。否則
      非但有害基地之利用，對社會經濟亦屬無益，最高法院85
      年台上字第384號判決可參。查系爭土地上之違建物，依
      上開最高院一再說明以有無妨害基地之利用及對社會經濟
      等觀點，按系爭土地上事後搭蓋之違建既如前述並無相當
      之價值，從而應無最高法院48年台上字第1457號判例之適
      用。綜上所述，系爭土地上之違建物，既非如一般情形全
      部、整體一併所建，從而應無相當價值，並非全部建築物
      之本體，原告請求拆除，顯無礙於所建房屋之整體，否則
      有害基地之利用，對社會經濟亦屬無益。
  ４、又依鈞院於96年4月23日勘驗筆錄所載：「原告系爭房屋
      1樓左面牆壁部分因滲水油漆駁落，同段5號、7號屋後1層
      樓違建緊鄰被告左邊牆壁搭建違建」等語，足徵，被告二
      人上開違建部份，不僅危害逃生救火之防火巷公共利益功
      能，且業造成原告所有牆壁因滲水油漆剝落，明顯降低房
      屋價值及居住品質。從而，原告提起本訴使權利，顯為自
      己及公眾之利益，並非專以損害被告二人為目的，甚為明
      顯。次查，如前所言，原告取得系爭房、地之原因係拍賣
      ，原不知被告二人占有之事實，被告提出之二紙契約書甚
      遲至96年初至原告訴訟代理人事務所協商時始為首見，按
      被告違建緊鄰原告建物，造成原告牆壁滲水油漆剝落，係
      近年（約2-3年前）之事，原告本不知被告二人占有之事
      實，於95年8月間敦請里長協商未果，復參被告甲○○自
      呈被證4號之估價單係95年9月1日，顯較其所辯稱兩造於
      95年9月4日有接觸時為早，準此，益見被告甲○○所僱工
      施作部分僅為其自行整修所用，與本件無關，被告故為混
      淆事實。
  ５、又原告及其配偶於95年11月間，自行委請地政事務所施測
      ，始確知被告二人約越界15公分。從而，於95年9月4日前
      原告根本不知被告二人越界之事，何來談論拆屋與否之議
      題？原告與被告甲○○二住戶等人，相處本均無事，事件
      肇因確緣自前述95年7、8月被告甲○○整修鑽鑿原告系爭
      建物之外牆安裝管線而起，嗣後數月兩造協商未果過程中
      不免十分不快。準此，何來原告近年來還多次要求被告等
      加強彼此房屋接縫處之防水措施之舉？又兩造既均多有不
      快何來有談妥和解條件之事？準此，原告既受有莫大委屈
      ，怎會有不欲主張權利之事而容忍被告二人越界占用十餘
      年而不必繳納地價稅之事情繼續存在之外顯事實行為？
  ６、又依卷附新竹市地政事務所96年7月11日新地測字第
      0960005982號函覆之86年3月17日（收件第215號）於原告
      所有系爭地號土地之複丈圖影本所示：確無任何標誌或註
      記可辦識原告上開所有系爭地號土地與鄰界建物有何越界
      跡象；反之詳觀新竹市地政事務所之同上函覆所示95年11
      月6日（收件第1080號）之複丈圖影本上除於原告所有系
      爭162-22地號土地與系爭同段162-18（即被告甲○○所有
      ）之T點匯出圓圈外，佐參新竹市地政事務所交付原告存
      查之同一複丈成果圖，載明上開T點圓圈處1為紅漆，復參
      鈞院親赴現場查明現場照片於該T點處確有當時施測人員
      所噴紅漆載15cm之字跡等事證，足徵原告顯非被告等所稱
      早於十餘年前即知道越界之事實。
（四）為此聲明：如主文第1、2項所示；並願供擔保，請准宣告
      假執行。
二、被告則以：
（一）本件被告甲○○係於77年4月20日向前手姜金河購買坐落
      新竹市○○段162-18地號土地及其上門牌號碼新竹市○○
      路201巷45弄70號（整編後為同市○道路○段312巷5號）之
      房屋，並於同年5月19日完成移轉登記手續。由於被告甲
      ○○買受時係以現況交屋，因此當時上開房屋之廚房部分
      即已占用原告所有之系爭土地。據被告甲○○向姜金河詢
      問得知，就廚房占用鄰地情形早已取得鄰地所有人詹雲娥
      同意，惟被告甲○○仍不放心，乃在同年10月7日另外與
      詹雲娥簽訂契約書，以新台幣（下同）5萬元向詹雲娥購
      買廚房所占用系爭162-22地號之土地，可見被告甲○○並
      非無權占有系爭土地，只是因被告未閑於法律，故當時未
      立即辦理土地所有權之過戶，以致有本件爭訟之產生。
（二）次查，被告丙○○則係於81年8月29日向前手詹雲娥買受
      同上地段162-19地號土地及其上門牌號碼新竹市○○路
      201巷45弄68號（整編後為同市○道路○段312巷7號）之房
      屋，並於同年10月2日完成移轉登記手續。雙方辦理點交
      時，上開房屋之廚房當時即有部分面積占用到賣方詹雲娥
      所有系爭162-22地號之土地，所以雙方於上述不動產買賣
      契約書「附表一」之「其他附屬權利」中便特別約定：「
      ……屋後廚房加蓋部份土地約柒坪左右，防火巷占約三坪
      ，乙方（即賣方詹雲娥）同意甲方（即買方丙○○）土地
      部份無償作為永久使用權……」，故被告對於系爭土地縱
      有占用，亦屬具有正當權源，尚非無權占有，原告之請求
      並非有理由。
（三）退步言之，若鈞院審理後認為被告等之占有尚不具有正當
      權源，惟查，「土地所有人建築房屋逾越彊界者，鄰地所
      有人如知其越界而不即提出異議，不得請求移去或變更其
      建築物。……」民法第796條定有明文。本件被告甲○○
      及丙○○各自向前手買受上開房地時，其占用系爭土地之
      狀態即已存在，已如前述，而當時系爭土地之所有權人詹
      雲娥早已明知其各該占用之情形，但詹雲娥非但未提出任
      何異議，反而還分別以買賣或同意之方式，讓被告等繼續
      占用系爭土地，故依上開法條之規定，詹雲娥已無權再請
      求被告等移去占用之部分，原告既係自詹雲娥買受系爭土
      地，解釋上自應繼受此一法律效果，而不得再請求被告等
      拆屋還地，否則若後手不必繼受前手此一法律效果，則日
      後任何類此情形，鄰地所有權人將可透過所有權之移轉，
      而達到拆屋還地之目的，此不但有違上開法條「維護社會
      經濟」之立法目的，更將使上開條文之規定形同具文。更
      何況，原告早在85年5月18日便已買受門牌號碼新竹市○
      道路○段312巷11弄1號之房屋，對於被告等之房屋占用系
      爭土地之情形，也早有所悉，但原告當時卻未為任何異議
      或主張，乃遲至十年後才忽爾提出拆屋還地之議，依上揭
      法條規定，其請求拆屋還地之權自已遭到剝奪，而不得主
      張之。
（四）再者，被告丙○○向前手詹雲娥買受門牌號碼新竹市○○
      路201巷45弄70號（整編後為同市○道路○段312巷7號）之
      房屋時，該房屋所占用之基地即包括新竹市○○段162-19
      地號土地，及系爭162-22地號土地（其上為廚房部分），
      因此詹雲娥將房屋部分全部出賣並移轉給被告丙○○，但
      土地部分中之系爭162-22地號土地後來卻出賣予原告，依
      最高法院48年台上字第1457號判例意旨：「……故土地及
      房屋同屬一人，而將土地及房屋分開同時或先後出賣，其
      間雖無地上權設定，然除有特別情事，可解釋為當事人之
      真意，限於賣屋而無基地之使用外，均應推斷土地承買人
      默許房屋承買人繼續使用土地。」及現行民法第425條之1
      第1項之規定：「土地及其土地上之房屋同屬一人所有，
      而僅將土地或僅將房屋所有權讓與他人，或將土地及房屋
      同時或先後讓與相異之人時，土地受讓人或房屋受讓人與
      讓與人間或房屋受讓人與土地受讓人間，推定在房屋得使
      用期限內，有租賃關係。……」準此，就系爭土地部分，
      至少應推定原告默許同意被告丙○○得繼續使用系爭土地
      ，或雙方間就占用之部分推定在房屋得使用期限內有租賃
      關係。從而被告丙○○所占用部分即具有正當法律權源，
      自非無權占有。
（五）末按，「權利之行使，不得違反公共利益，或以損害他人
      為主要目的。行使權利，履行義務，應依誠實信用方法。
      」民法第148條已有明揭。對其內涵最高法院94年台上字
      第2001號民事判決曾進一步闡明：「行使權利，履行義務
      ，應依誠實及信用方法，為民法第148條第2項所明定。所
      謂誠信原則，係指一切法律關係，應各就其具體之情形，
      依正義衡平之理念加以調整，以求其妥適正當者而言。當
      事人締結之契約一經合法成立，固應受其拘束，權利人得
      依約行使其權利。然權利人未在相當期間內行使其權利，
      復有外顯之事實，足使義務人正當信任權利人已不欲行使
      其權利，即得認權利人嗣後再為權利之行使，係違反誠實
      信用原則。本件上訴人於系爭和解契約簽訂、收受被上訴
      人交付之一張10萬元支票後，既拒絕受領被上訴人其餘之
      給付，否認該和解契約之存在，並違反和解契約第5條之
      約定，提起另件附帶民訴，請求被上訴人賠償損害，足使
      被上訴人正當信任上訴人不欲主張其基於和解契約所得行
      使之權利。則其於被上訴人終經刑事法院判決免訴之5年
      後，再依據系爭和解契約，請求被上訴人為給付，顯與誠
      實信用原則有違，自屬不應准許。」。因此，若權利人經
      過相當限間不行使其權利，且有外顯之事實，足認權利人
      已不欲行使其權利時，則權利人嗣後再行使其權利時，即
      應認為違反誠實信用原則。本件系爭土地遭被告等占用，
      實乃歷史因素所造成，尚非被告惡意為之，尤其被告等早
      在原告向詹雲娥買受系爭162-22地號前，便已分別向詹女
      取得合法占用之權利，已如前述，故被告就系爭占用事實
      ，均屬善意之人，應堪認定。再者，被告等占有系爭土地
      事實狀態至今，已維持分別長達19年（被告甲○○部分）
      及14年（被告丙○○部分）以上，被告等始終確信渠等之
      占用為合法正當，而原告對於被告等之占用情形非但一直
      未有爭議，反而還要求被告等加強彼此房屋接縫處之防水
      措施，因此更令被告等相信原告絕不可能突然推翻長久以
      來所形成之事實狀態，主張拆屋還地。所以，原告提起本
      件訴訟，實有違誠信原則，對於被告等並不公平。
（六）原告雖否認其早已知悉被告越界建築，因認其並無不即提
      出異議之情事。惟原告早在85年5月18日便已買受門牌號
      碼新竹市○道路○段312巷11弄1號之房屋，買受點交時必
      然已與前手進行確認或鑑界，才能確知其地界，故原告所
      辯並非事實，而且至95年間向被告主張越界時，已歷10年
      之久，依常理原告更無不知之理。況據被告所知，原告早
      年即曾向地政事務所請求複丈測量，因此証明原告早已知
      情。
（七）復按，民法第425條之1雖無溯及適用之規定，但依最高法
      院48年台上字第1457號判例意旨，仍應認為原告於買受時
      對於被告丙○○就系爭土地上越界建築部分有默許其繼續
      使用之意思。至於被告丙○○於81年8月29日向前手詹雲
      娥買受系爭新竹市○○段162-19地號土地及其地上物門牌
      號碼新竹市○○路45巷68號（整編後為同市○道路○段312
      巷7號）時，即已存在本案訟爭之越界建築房屋之事實，
      此觀被証三號不動產買賣契約書「附表一」之「其他附屬
      權利」中曾特別記載：「……屋後廚房加蓋部份土地約柒
      坪左右，防火巷占約三坪，乙方（即賣方詹雲娥）同意甲
      方（即買方丙○○）土地部份無償作為永久使用權……」
      等語，即可証明，其時間較原告於85年間拍得系爭新竹市
      ○○段162-22地號土地及其地上物為早，原告自無不知之
      理，倘原告執意否認，則被告甲○○願就此事實到庭作証
      。
（八）末按，據鈞院履勘結果雖原告之房屋1樓左面牆壁部分有
      因滲水造成油漆剝落之結果，但經鈞院會同兩造上樓後卻
      也同時發現其2、3樓之牆面同樣有滲水嚴重油漆斑駁之情
      形，依水往低處流之自然法則，可見其1樓之滲水原因應
      係其2、3樓牆壁之瑕疵所導致，並非與被告等之越界建築
      有關，否則為何越界建築已存在10餘年以上，早年均不曾
      發生呢？故原告主張其一樓牆面滲水係被告等所造成，自
      應負舉証之責任。再者，承前所述，原告於買受系爭房地
      時便早已知悉被告等越界之事實，而且近年來還曾多次要
      求被告等加強彼此房屋接縫處之防水措施，因此原告確有
      不欲主張權利並容忍越界建築繼續存在之外顯事實行為，
      並同時造成被告等之信賴，因此原告爾今突然再主張拆屋
      還地，不僅對被告等不公，而且有違誠信，其權利之行使
      是否已逾越法律之合理範圍，自有進一步探究研求之餘地
      。
（九）為此聲明：原告之訴駁回；如受不利判決，願供擔保請准
      宣告免為假執行。
三、得心證之理由：
（一）原告主張系爭土地為其所有，被告甲○○、丙○○在系爭
      土地如附圖所示B、A部分，面積各為3平方公尺、2平方公
      尺土地上，分別有地上物占有使用系爭土地，其中被告甲
      ○○所有之地上物係屬新竹市○道路○段312巷5號房屋後
      半段之增建部分，被告丙○○所有之地上物係屬新竹市○
      道路○段312巷7號房屋後半段之增建部分，且現均於被告
      等分別使用中等情，業據提出地籍圖謄本、土地登記謄本
      及現況照片等件為證，並經本院履勘現場及囑託新竹市地
      政事務所派員會同現場測量屬實，製有勘驗筆錄及土地複
      丈成果圖等件在卷可稽，被告對此亦不爭執，堪信原告前
      開主張為真實。
（二）被告雖以前揭情詞置辯。惟按當事人主張有利於己之事實
      者，就其事實有舉證之責任，民事訴訟法第277條前段定
      有明文；且「以無權占有為原因，請求返還土地者，占有
      人對土地所有權存在之事實無爭執，而僅以非無權占有為
      抗辯者，土地所有權人對其土地被無權占有之事實無舉證
      責任，占有人自應就其取得占有係有正當權源之事實證明
      之」，亦有最高法院85年度台上字第1120號判決意旨可資
      參照。依此，原告主張被告係屬無權占有之事實，既為被
      告所否認，並以前詞置辯，自應由被告就其占有系爭土地
      係有合法權源之有利於己事實，負舉證之責任。經查：
  １、被告甲○○雖辯稱新竹市○道路○段312巷5號房地（整編
      前為新竹市○○路201巷45弄70號）係其於77年4月20日向
      前手姜金河購買，買受時即以現況交屋，是時上開房屋廚
      房部分即已占用原告所有之系爭土地，姜金河並告知廚房
      占用鄰地情形早已取得鄰地所有人即訴外人詹雲娥同意，
      惟因被告甲○○仍不放心，乃在同年10月7日再與詹雲娥
      簽訂契約書，以5萬元向詹雲娥購買廚房所占用系爭土地
      部分；被告丙○○辯稱其係於81年8月29日向前手詹雲娥
      買受新竹市○道路○段312巷7號（整編前為新竹市○○路
      201巷45弄68號）房地，雙方辦理點交時，上開房屋之廚
      房即有部分占用到詹雲娥所有系爭162-22地號土地，故雙
      方於不動產買賣契約書特別約定：「……屋後廚房加蓋部
      份土地約7坪左右，防火巷占約3坪，乙方（即賣方詹雲娥
      ）同意甲方（即買方丙○○）土地部份無償作為永久使用
      權……」等項，故被告甲○○、丙○○非無權占有等語，
      並提出土地建築改良物買賣所有權移轉契約書、公證書、
      契約書、不動產買賣契約書等件為證。經本院當庭勘驗結
      果，前開土地建築改良物買賣所有權移轉契約書、公證書
      、契約書、不動產買賣契約書原本紙質均已泛黃，且土地
      建築改良物買賣所有權移轉契約書上貼有印花並經本院公
      證，另被告甲○○與詹雲娥於77年10月7日所書契約書與
      被告丙○○、詹雲娥於81年8月29日所立不動產買賣契約
      書上之「詹雲娥」簽名，以肉眼比對結果甚為相似，參以
      前揭新竹市○道路○段312巷5號房屋（整編前為新竹市○
      ○路201巷45弄70號，土地坐落新竹市○○段162-18地號
      ）前手確為姜金河，及新竹市○道路○段312巷7號房屋（
      整編前為新竹市○○路201巷45弄68號，土地坐落新竹市
      ○○段162-19地號）前手為詹雲娥，有土地及建築改良物
      登記簿謄本在卷可按，堪信被告提出之前揭契約書為真正
      。惟按，買賣契約僅有債之相對性效力，不得對抗契約以
      外之第三人（最高法院72年度台上字938號判例參照）。
      查系爭房地係原告於85年5月18日拍賣所得（債務人為詹
      雲娥），有土地異動索引資料在卷可稽。被告甲○○雖提
      出契約書證明其於77年10月7日以5萬元向詹雲娥購買廚房
      越界所占用之系爭土地，惟基此買賣契約，被告甲○○對
      詹雲娥而言，雖屬有權占有，但原所有權人即詹雲娥所有
      之系爭房地嗣因遭強制執行拍賣而移轉登記予原告，依債
      權相對性原則，被告甲○○自不得對抗原告。次就新竹市
      ○道路○段312巷7號房屋後半段增建廚房越界占用原告所
      有系爭土地部分，縱認原告前手詹雲娥有同意被告丙○○
      無償永久使用，然核其性質亦屬使用借貸關係，依債之相
      對性亦不能對抗原告，是被告抗辯並其等使用系爭土地並
      非無權占有云云，尚非可採。
  ２、次按土地所有人建築房屋逾越疆界者，鄰地所有人如知其
      越界而不即提出異議，不得請求移去或變更其建築物，固
      為民法第796條前段所明定，惟所謂知其越界，須鄰地所
      有人事實上知悉越界建築，方足當之。而主張鄰地所有人
      知其越界而不即提出異議者，應就此項事實負舉證之責任
      。最高法院83年度台上字第605號判決意旨可資參照。又
      按，相鄰關係之本旨，在調和相鄰土地利用之關係，除法
      律有準用之規定外，須土地所有人在自己土地上建築房屋
      而逾越疆界，始有其適用，土地承租人就承租土地之使用
      ，既無得以準用之明文，自不得擴張解釋，以限制所有權
      之排他性，又鄰地所有人知越界情事而不異議，此項知與
      不知，並非依客觀情事定之，而係依鄰地所有人個人之情
      事而定，且於越界建築當時不知其事，而於建築完竣後始
      知其情事者，仍無本條之適用。最高法院72年台上字第
      4737號判決意旨亦資參照。本件被告甲○○、丙○○雖辯
      稱渠等各自向前手買受上開房地時，占用系爭土地之狀態
      即已存在，當時系爭土地之所有權人詹雲娥亦明知此情，
      非但未提出異議，反分別以買賣或同意之方式，讓被告等
      繼續占用系爭土地，依民法第796條規定，詹雲娥已無權
      要求被告拆屋還地，原告亦應繼受此一法律效果云云。然
      查訴外人詹雲娥係基於其與被告甲○○、丙○○之買賣及
      使用借貸關係而不得向被告請求已如前述，被告既未舉證
      證明原告或其前手詹雲娥在被告越界建築當時即知其情事
      ，縱詹雲娥嗣後曾分別與被告訂立買賣及使用借貸契約，
      仍不得以之推斷詹雲娥在建築當時應即知悉逾界之事實。
      況民法第796條所定鄰地所有人之忍受義務，係為土地所
      有人所建房屋之整體，有一部分逾越疆界，若予拆除，勢
      將損及全部建築物之經濟價值而設。倘土地所有人所建房
      屋整體之外，越界加建房屋，則鄰地所有人請求拆除，原
      無礙於所建房屋之整體，即無該條規定之適用，此有最高
      法院67年度台上字第800號判決意旨可資參照。本件被告
      甲○○所有之新竹市○道路○段312巷5號及被告丙○○所
      有之新竹市○道路○段312巷7號房屋1樓後半段均係違建加
      蓋而與原告所有之系爭房屋緊臨，業據本院履勘現場屬實
      ，此有勘驗筆錄附卷可參。被告既不能舉證證明原告或詹
      雲娥於越界建築當時已知，且被告越界部分係於房屋整體
      之外，違法加建，則揆諸上開說明，被告自不得援引民法
      第796條之規定，而主張原告不得請求移去或變更其建築
      物。末查已登記不動產所有人之回復請求權，無民法第
      125條消滅時效規定之適用。本件原告係於85年5月18日因
      拍賣而取得系爭房地，已如前述，是縱認原告於拍定後知
      悉被告越界而長時間未向被告請求拆除，亦不生失權之效
      果，被告執此抗辯，亦無理由。
  ３、又民法第425條之1規定及最高法院48年台上字第1457號判
      例，須土地及其土地上之房屋同屬一人所有，而僅將土地
      或僅將房屋所有權讓與他人，或將土地及房屋同時或先後
      讓與相異之人之情形，始有其適用。本件被告丙○○所有
      之新竹市○道路○段312巷7號房屋坐落基地為新竹市○○
      段162-19地號土地，僅越界建築部分坐落同段162-22地號
      土地，應無前開規定及判例之適用。況坐落新竹市○○段
      162-19地號土地及其上建物即新竹市○道路○段312巷7號
      房屋，及坐落同段162-22地號土地及其上建物新竹市○道
      路○段312巷11弄1號房屋前雖同屬於詹雲娥所有，惟詹雲
      娥並未將土地及房屋同時或先後分開出賣，而係將二筆分
      別有建物之土地分別賣予不同之人，是其二筆土地建物，
      分別獨立，並不生默許同意被告丙○○使用占用系爭土地
      ，或推定被告丙○○與原告間就越界部分有租賃關係之情
      形，是被告丙○○此部分抗辯，亦非有理。
（三）按所有人對於無權占有或侵奪其所有物者，得請求返還之
      ；對於妨害其所有權者，得請求除去之，民法第767 條前
      、中段定有明文。本件被告甲○○、丙○○在系爭土地如
      附圖所示B、A斜線部分，面積分別為3平方公尺、2平方公
      尺土地上，有前揭系爭建物之增建部分，而無權占有系爭
      土地等情，已如前述，揆諸首揭法條規定，原告自得請求
      被告甲○○、丙○○將地上物拆除，返還土地與原告。至
      被告另又以渠等占有系爭土地已分別長達10餘年，始終確
      信渠等占用為合法，而原告對於被告占用一直未有爭議，
      反而還要求被告等加強彼此房屋接縫處之防水措施，今再
      訴請拆屋還地，實係權利濫用，有違誠信云云抗辯。惟按
      「權利之行使，不得違反公共利益，或以損害他人為主要
      目的」，民法第148條第1項固定有明文，然該條所規定之
      權利濫用禁止原則，於適用時除須注意權利人於行使權利
      時，於主觀上有無以損害他人為主要目的外，在客觀上尚
      須綜合權利人因權利行使所能取得之利益，與其權利之行
      使對於他人及社會國家整體可能造成之損失，加以比較衡
      量，且如當事人之行使權利，雖足使他人喪失利益，而苟
      非以損害他人為主要目的，即不在上開法條所定範圍之內
      （最高法院45年台上字第105號判例參照）。查被告越界
      增建建物緊臨原告所有之新竹市○道路○段312巷11弄1號1
      樓左面外牆，且原告房屋一樓與被告相鄰之屋內牆壁，因
      滲水而油漆多處剝落，業據本院勘驗無訛，有前揭勘驗筆
      錄可參，足徵原告主張因被告違建致其屋內嚴重滲漏並非
      無據。從而，被告二人上開違建部份，不僅有礙防火巷之
      逃生救火功能，且有可能即係原告所有牆壁因之滲水油漆
      剝落之原因，明顯已降低原告房屋價值及居住品質。從而
      ，原告提起本件訴訟，不過僅係本於所有權之正當行使，
      尚難認係以損害被告為主要目的。況，本件原告訴請被告
      拆除之部分，乃係屬被告所有建物後來所增建之廚房部分
      ，則拆除該部分對於建物之整體性及結構安全應無必然之
      負面影響，不致於影響居住，對於被告及社會國家整體可
      能造成之損失實屬輕微，且被告亦未證明原告收回系爭土
      地所得利益較少，而拆除其房屋增建部分受損較鉅，是於
      二相權衡下，當無強求原告放棄正當權利行使之理。末查
      被告雖另辯稱原告之夫曾應允只要被告方面將雙方鄰接牆
      面做好防水，原告即不再主張拆除越界部分建物，嗣被告
      已於95年10月間共同花費3萬2,000元為防水工程，被告既
      已依約完成，原告不得提起訴訟云云，並提出估價單及聲
      請傳訊證人丁○○為證。惟查，原告否認曾與被告有上開
      協議，且證人丁○○到庭證稱：「（是否曾經就兩造房子
      越界糾紛調解過？）是調解房子漏水的問題，去年8月中
      旬原告夫婦有來找我，說家中牆壁漏水都是壁癌，他們說
      原因是隔壁家被告甲○○家廚房、浴室違建的部分與他們
      的房子連在一起，從上面看違建的屋頂積水導致他們家漏
      水」、「（後來兩造有無達成協議？）原告之夫於去年9
      月份與被告甲○○和被告丙○○的太太和我有一次有對這
      個問題當面談過，當時原告之夫要求他們要把防水做好不
      要漏水」、「（當時有無提到越界的問題？）沒有」、「
      （原告的先生有沒有說如果修好，允諾他們什麼？）沒有
      ，當時不知道界址有問題，當時以為是共同壁」等語（見
      96年8月23日言詞辯論筆錄），足見原告並未應允被告將
      防水做好即不向被告請求拆除越界建物，況迄本院於96年
      4月23日現場履勘時，系爭房屋仍有多處滲漏情形，已如
      前述，則原告因此向被告主張拆除越界建物，亦無何違反
      誠信可言。準此，被告抗辯原告訴請拆除占用系爭土地之
      地上建物係權利濫用、違反誠信云云，核無足採。
四、綜上所述，原告主張依物上請求權之法律關係，請求被告甲
    ○○、丙○○將越界於原告所有系爭土地上，如附圖所示B
    、A斜線部分面積各為3平方公尺、2平方公尺之地上建物拆
    除並返還前開土地予原告，洵屬有據，應予准許。
五、本件係就民事訴訟法第427條第1項訴訟適用簡易程序所為被
    告敗訴之判決，爰依職權宣告假執行，原告聲請宣告假執行
    ，核無必要，而被告並陳明願供擔保請准宣告免為假執行，
    爰酌定擔保金額宣告之。
六、又本件為判決之基礎已臻明確，兩造其餘之攻擊、防禦方法
    及提出未經援用之舉證，經本院審酌後，核與判決之結果無
    影響，爰不一一加以論駁，併此敘明。
七、據上論結，本件原告之訴為有理由，依民事訴訟法第436條
    第2項、第78條、第85條第1項前段、第389條第1項第3款、
    第392條，判決如主文。
中　　華　　民　　國　　96　　年　　9　　月　　 11  　日
                  民事第二庭    法　官　楊明箴
以上正本係照原本作成。
如對本判決上訴，須於判決送達後20日內向本院提出上訴狀。
中　　華　　民　　國　　96　　年　　9　　月　　 11  　日
                                書記官　龔紀亞
